臺灣高等法院花蓮分院民事判決  
109年度建上易字第3號
109年度建上易字第6號
上  訴  人  簡家森即森園室內裝修


訴訟代理人  吳秋樵律師
被上訴人    胡田美惠（原名田美惠）


訴訟代理人  鄭敦宇律師
上列當事人間請求給付承攬報酬等事件，上訴人對於臺灣花蓮地
方法院中華民國109年4月30日107年度建字第8號及109年5月29日
107年度建字第9號第一審判決分別提起上訴，本院於111年8月16
日合併言詞辯論終結，判決如下：
    主      文
上訴均駁回。
第二審訴訟費用均由上訴人負擔。
    事實及理由
壹、程序部分：
    按分別提起之數宗訴訟，其訴訟標的相牽連或得以一訴主張
    者，法院得命合併辯論；命合併辯論之數宗訴訟，得合併裁
    判，民事訴訟法第205條第1項、第2項定有明文。本件上訴
    人簡家森(下稱上訴人或姓名)主張兩造於民國107年5月19日
    簽訂承攬工程契約書（下稱系爭承攬契約），由上訴人承攬
    花蓮縣○○市○○里○○○○街000號房屋（下稱系爭房屋）之加蓋
    、整修及裝潢工程（下稱系爭工程），並於原審107年度建
    字第8號請求給付承攬報酬等事件（下稱原審8號事件，二審
    為本院109年度建上易字第3號事件，下稱本院3號事件）中
    ，依系爭承攬契約第19條第1、2項約定及民法490條、第511
    條規定，請求被上訴人胡田美惠(下稱被上訴人或姓名)給付
    承攬報酬新臺幣（下同）951,603元；及被上訴人於原審107
    年度建字第9號請求返還工程款等事件（下稱原審9號事件，
    二審為本院109年度建上易字第6號事件，下稱本院6號事件
    ；與本院3號事件合稱系爭二事件）中，依民法第179條、第
    227條規定，請求上訴人返還工程款589,520元。經核系爭二
    事件當事人相同，均係關於兩造間系爭承攬契約之爭議，系
    爭二事件之訴訟標的相互牽連，本院依上開規定自得命合併
    辯論及合併判決，先予敘明。
貳、實體部分：
一、本院3號事件部分：　　
  ㈠上訴人主張：
　⒈緣兩造於107年5月19日簽訂系爭承攬契約，約定承攬報酬為3
    ,306,365元(未稅)，含稅則為3,471,683元。自簽約後，上
    訴人依約進行施工，其中系爭房屋之1樓後區廚房部分原約
    定以鋼柱加蓋鐵皮結構，嗣經協議不變更該工項承攬單價及
    總價之方式，改以鋼筋混凝土方式施工，並以LINE向被上訴
    人報告施工進度，及以拍照方式告知工地現況。詎被上訴人
    於107年8月18日委託年籍不詳之男子至工地勘察，藉故批評
    工程品質，更於工地現場表示其代理被上訴人而要求上訴人
    停工，被上訴人並於107年8月19日以LINE向上訴人單方表示
    終止系爭承攬契約及要求上訴人不得再進入工地；上訴人遂
    於同年月20日以花蓮市○○路○○00號存證信函通知被上訴人履
    約未果，被上訴人竟於107年8月28日以下美崙郵局第173號
    存證信函表示系爭承攬契約為詐欺，自始無效，並要求返還
    已給付之承攬報酬100萬元。然自107年8月19日被上訴人以L
    INE表示終止系爭承攬契約止，上訴人已完成打除清運、1樓
    後區廚房鋼筋混泥土地樑、模板及鋼筋之鋪設、鋁門窗及水
    電等施工及備料，共計1,238,229元（未稅），含稅則為1,3
    00,140元。惟因被上訴人終止系爭承攬契約，上訴人受有承
    攬報酬之損害300,140元【即：已完成工項（含稅）1,300,1
    40元-被上訴人已付1,000,000元=尚有300,140元未給付】，
    及原完成系爭工程應獲得之利潤而未領取之損害（獲利率30
    %）651,463元【即：（3,471,683-1,300,140）×30%=651,46
    3元】，準此，上訴人共受有損害951,603元【即：300,140
    元+651,463元=951,603元】。
  ⒉本件曾於原審8號事件中，由花蓮縣建築師公會為鑑定後，
　　依鑑定報告書（下稱系爭鑑定書）中，鑑定人將現場施作之
　　數量乘以市價，先取得現況完成金額，再除以約定之金額，
　　取得比例，以論定完成之比例。然系爭工程委託鑑定，應係
　　以工程完成之比例為評估，如依契約應完成之數量（此與公
　　共工程事件中數量結算方法亦同，此為應鑑定之範圍）、現
　　已完成多少數量，兩者相除所得始為工程完成比例，而鑑定
　　人以現況價額除以契約金額本係錯誤之計算方式；另模板及
　　鋁門窗費用均未估價，是系爭鑑定報告並不可採。爰依系爭
　　承攬契約第19條第1、2項約定及民法490條、第511條規定，
　　提起本件訴訟等語。並聲明：⑴被上訴人應給付上訴人951,6
    03元，並自107年10月30日起至清償日止，按年利率5%之利
    息。⑵願供擔保，請准宣告假執行。
　㈡被上訴人則以：
  ⒈被上訴人於107年5月19日委請上訴人就系爭房屋進行系爭工
　　程，並簽立系爭承攬契約，約定承攬報酬為3,306,365元(未
　　稅價，付款方式為合約簽約備料領30%，工程進度達60%領3
　　0%、工程進度達90%領30%，工程完成請領10%）。被上訴人
　　嗣於107年5月24日、5月31日共匯款100萬元之工程款予上訴
　　人，並同意其進場施工。惟上訴人竟違反指示擅將1樓大門
　　電動鐵捲門（下稱系爭鐵捲門）、1樓落地木質門窗（下稱
　　系爭門窗）拆走，未依指示改置於其他房間；及將2樓木製
　　衣櫥（下稱系爭衣櫥）拆毀丟棄，並搬走日立廠牌窗型冷氣
　　機及禾聯廠牌分離式冷氣機各1台（下合稱系爭冷氣），迄
　　未歸還。另於整修部分則有磚牆堆疊大小不一且歪斜不齊及
　　地基回填大量樹枝及垃圾等重大瑕疵，上訴人拒絕改善，甚
　　以施作進度尚未達60%時，即催請被上訴人先支付第2期款10
    0萬元，遭被上訴人拒絕後，上訴人竟任意停工未再進場施
    工。兩造因系爭工程地基參雜樹枝等廢棄物、鄰人抗議廢棄
    物、停車糾紛及第2期工程款應否支付等因素，被上訴人委
    託訴外人即友人段文龍（下逕稱其姓名）協處時，上訴人任
    意停工，又辱罵、同時表示解約、求償即開始進行工程結算
    ，被上訴人則回稱同意工程終止，足見兩造已於107年8月19
    日合意終止。如認上開合意終止不成立，上訴人亦以LINE向
    被上訴人表示各項違約之抱怨，應視上訴人違約而終止，基
    此，被上訴人依民法第495條規定解除系爭承攬契約。　
　⒉依花蓮縣建築師公會108年8月鑑定報告書之結論，系爭工程
    總價3,306,365元，完成比率為百分之14.53，完成之工程項
    目總估價為480,480元。據此，被上訴人尚且溢付519,520元
    (即：100萬元-480,480元=519,520元），上訴人請求被上訴
    人給付951,603元，應認無理由。另上訴人不得請求所失利
    益，蓋上訴人迄未舉證其依通常情形，或依已完成之計劃、
    設備或其他特別情事，可得預期之利益存在，遑論上訴人延
    宕工期，系爭承攬契約自爭議日起，再經10餘日工期即屆至
    ，尚有過半數之工項未完成，基此，上訴人空言主張所失利
    益，洵不足採。又系爭承攬契約已有鋼骨結構變更為鋼筋混
    凝土之重大變更，自應依契約變更後之工項金額計算；兩造
    既合意變更以鋼筋混凝土為施作，上訴人就契約變更部分並
    無所失利益可言，基此，計算上訴人所失利益自應不得計算
    鋼骨造費用778,800元之15%即116,820元或20%即155,760元
    。如認本件應計算上訴人之所失利益（假設語氣），被上訴
    人認應以20%即155,760元為當，換言之，上訴人之所失利益
    應不得計算契約變更部分之損害155,760元，較符契約本旨
    與公平原則等語置辯。
二、本院6號事件部分：　　 
　㈠被上訴人主張：因兩造就系爭承攬契約之履行有如上之爭執
    ，兩造喪失互信基礎，已於107年8月19日合意終止契約。如
    認上開合意終止不成立，上訴人亦以LINE向被上訴人表示各
    項違約之抱怨，應視上訴人違約而終止，基此，被上訴人依
    民法第495條規定解除系爭承攬契約。依系爭鑑定書所載上
    訴人完成之工項總估價為480,480元。據此，被上訴人溢付
    之工程款為519,520元，爰依民法第179條規定，請求上訴人
    返還519,520元等語。並聲明：⒈上訴人應給付被上訴人519,
    520元，及自起訴狀繕本送達翌日起至清償日止，按年息5%
    計算之利息。⒉願供擔保，請准宣告假執行（原審駁回被上
    訴人另依民法第227條規定請求賠償系爭鐵捲門等7萬元之訴
    部分，業據被上訴人撤回附帶上訴，不予贅述）。　　　
　㈡上訴人則以：本件為被上訴人片面終止系爭承攬契約，蓋依
    被上訴人、段文龍之陳述及比對兩造間LINE對話紀錄，可知
    確實係被上訴人因價格問題向上訴人提出質疑，上訴人因而
    表示暫時停工，但未表示終止系爭承攬契約；然被上訴人執
    以前開LINE對話紀錄主張「終止契約」，上訴人亦立即表示
    契約尚未終止，是本件契約之終止僅係被上訴人片面為之。
    又系爭鑑定書於計算基礎上有誤，且就模板之費用及鋁門窗
    部分，均未予計算價格，是系爭鑑定書尚不足採。為此，上
    訴人自行委託訴外人即禾欣設計工作室（下稱禾欣工作室）
    就系爭工程為「施工項目之圖面復原及數量計算」，並依其
    鑑定報告，已完成施作工項之實際金額為829,986元，應較
    系爭鑑定書更為可採；況上訴人承攬系爭工程，包含規劃設
    計，非單純僅有承攬工程，系爭鑑定書所載通常可獲得之利
    益為工程總價之10%~12%，而原審以11%為所失利益之計算，
    顯然過低，應以上訴人主張之獲利率30%為當。至鋼骨變更
    為鋼筋混凝土部分，既經被上訴人同意，且兩造並無另約定
    承攬總價，仍應認屬「總價承攬」，尚無因變更材質而有變
    動承攬報酬之必要等語置辯。
三、原審判決結果：
　㈠8號事件判決為簡家森敗訴之判決，簡家森不服，提起上訴，
    聲明：1.原判決廢棄。2.胡田美惠應給付上訴人951,603元
    ，並自起訴狀繕本送達翌日起至清償日止，按年息5%計算之
    利息。胡田美惠答辯聲明：上訴駁回。
  ㈡9號事件判決命簡家森應給付胡田美惠20萬8,673元，及自107
    年11月1日起至清償日止，按週年利率5％計算之利息，並駁
    回胡田美惠其餘之訴。簡家森不服，提起上訴，聲明：1.原
    判決不利於簡家森部分廢棄。2.胡田美惠於第一審之訴駁回
    。胡田美惠則答辯聲明：上訴駁回。
四、兩造不爭執事項(本院3號卷第111至113、125頁)：
  ㈠兩造於107年5月19日就系爭房屋之加蓋、整修及裝潢工程(
　  下稱系爭工程），簽立系爭承攬契約，約定承攬報酬為未稅
　  3,306,365元，含稅則為3,471,683元。(付款方式：合約簽
　  約備料領30% ，工程進度達60%領30% 、工程進度達90%領30
　　%、工作完成請領10%），工期為簽訂合約後10日內開工起12
    0日內完成。
  ㈡兩造簽立契約後，依據系爭承攬契約約定進行施工，其中系
　  爭工程房屋1樓後區廚房部分原先約定為鋼柱加蓋鐵皮結構
　  ，後經雙方協議改為鋼筋混凝土方式施工，但雙方並未另行
　  協議變更契約總價。
  ㈢兩造LINE往來對話，依時序如下：
  ⒈簡家森：「聲明：本工程公司自簽約起始一切按照工程契約
　　施工行事，至今並無不符，反觀甲方多次片面更改，雖後來
　　都改回按照原合約內容，但對於今日無理之舉動，？？？告
　　知：本工程公司團隊，今日下午起始應甲方及甲方友人要求
　　停止一切工程，待甲方再作回應－屆時本工程公司再作應對
　　！告知：本工程團隊周日全體休息，請勿擾之謝謝。備註告
　　知：本工程公司只針對合約當事人及其家人履行權益，除此
　　之外一切不相干人等，本工程公司將不接見不做回應不理之
　　，請不要做無關的搔擾。告知：請甲方業主於下周一107年8
　　月20日，做出回應－利於本工程公司後續決斷作業，感謝。
　　告知：若甲方於周一無任何回覆，本工程公司將於周二寄出
　　存證信函，並於周二開始進行工程結算並令本工程公司法顧
　　進行解約求償動作。」。
  ⒉胡田美惠：「簡先生好：針對你我之間簽訂的工程契約，由
    於您（乙方）無法溝通協議，經您書面意思表示「工程終止
    」，本人（甲方）同意。自即日起，乙方人員不得進入工程
    現場及破壞現狀，否則以擅闖私有土地送警處理；因此產生
    的一切費用，由乙方負完全責任。107年8月19日」。
  ⒊簡家森：「是您違約，再者工程合約未解除的情況下，我方
　　當然有權力進出工地。本工程公司一切按照工程契約施作，
　　是甲方多次片面更改-百般阻撓，幾乎每天都有情況！本工
　　程公司明日開始動作文出後，對於已拍照部份保留資料，過
　　兩日進行拆除板模作業。對於甲方刻意刁難，各工種同意作
　　證，真的不要睜眼說瞎話。」。
  ⒋胡田美惠：「後續事項委由律師處理。簡老闆好：本工程已
    終止，請收回您的不適格言論及想法，否則呈堂證供會讓您
    負起所有法律責任及我方因此損害產生的一切費用，請您自
    重並維持現狀，靜待您我雙方協商解決。」。
  ⒌簡家森：「我只願意跟簽約人及工地負責人含其家人談，不
　　同意與不相干的人談。本人生平以誠信-負責為原則，最不
　　喜歡不守信用和不講道理之人。」等語（參原審8號卷一第1
    71至177頁）。
  ㈣簡家森曾於107年5月20日以花蓮市○○路○○00號存證信函通知
    田美惠履約；胡田美惠曾於同年月28日以下美崙郵局第173
    號存證信函表達系爭承攬契約為詐欺，自始無效，並且要求
    返還已給付之承攬報酬100萬元。
  ㈤簡家森已受領胡田美惠給付之承攬報酬100萬元。
  ㈥系爭工程未完工。 
五、本院之判斷：
  ㈠兩造於107年5月19日就系爭工程簽立系爭承攬契約，約定承
　  攬報酬為未稅3,306,365元，其中系爭工程房屋1樓後區廚房
　  部分原先約定為鋼柱加蓋鐵皮結構，後經雙方協議不變更該
　  項承攬單價及總價之方式，改為鋼筋混凝土方式施工。嗣上
　  訴人並未完成系爭工程等情，有系爭承攬契約一份附卷可參
    ，復為兩造所不爭(參不爭執事項㈠、㈡、㈥)，此部分之事實
    ，自堪認定。
  ㈡系爭承攬契約係如何終止或解除？
  ⒈按稱承攬者，謂當事人約定，一方為他方完成一定之工作，
    他方俟工作完成，給付報酬之契約。因可歸責於承攬人之事
    由，致工作發生瑕疵者，定作人除依前二條之規定，請求修
    補或解除契約，或請求減少報酬外，並得請求損害賠償。前
    項情形，所承攬之工作為建築物或其他土地上之工作物，而
    其瑕疵重大致不能達使用之目的者，定作人得解除契約。民
    法第490條第1項、第495條分別定有明文。又按契約之終止
    ，有由當事人合意而終止者，亦有依當事人一方行使終止權
    而為終止之意思表示者；合意終止為契約行為，於合意終止
    後，當事人間權利義務關係，悉依當事人之約定定之（最高
    法院109年度台上字第463號判決意旨參照）。 
　⒉系爭工程未完成之原因，上訴人主張係因被上訴人於107年8
　  月19日單方終止契約；被上訴人則以兩造係於107年8月18日
　  合意終止等語。經查：
　⑴被上訴人於原審陳稱：我之前有接到上訴人通知要付第二期
　　工程款100萬元，但是我認為根本就還沒達到契約施作工項6
　　0%的進度，我覺得有疑惑，所以我專程從臺北住家跟上訴人
    約時間到被告花蓮公司詢問，因為我對工程不專業，所以找
　　了比較瞭解工程的朋友即訴外人段文龍及我的小○田傳德一
　　起陪我去找被告，當天中午到上訴人花蓮公司之後，段文龍
　　有先請上訴人拿出契約書，但上訴人說被上訴人自己也有為
    何不拿出來，兩人就發生言語爭執，後來上訴人就叫警察來
　　。我沒有要解約的意思，段文龍說如果我們這邊要停工，請
　　上訴人算一下，這只是段文龍自己的意思，而且只是如果，
　　段文龍跟田傳德說要跟上訴人談一些比較正式的事情，有提
　　到要錄音錄影這幾個字，上訴人聽到就生氣、叫警察來，警
　　察也來了，上訴人他馬上就打電話給在家裡施工的工人，說
　　我們這邊要停工，他要工人不要做、叫工人回去之類的話，
　　他認為我們要停工，但我們不是這樣的意思等語（原審9號
　　卷第57頁反面）。上訴人於原審到庭則稱：107年8月18日被
　　上訴人帶一個我不認識的男人去我○○路辦公室，是先去工
　　地約之後才去我辦公室，當天段文龍先生沒有說如果，段文
　　龍一進來就說上訴人你很黑耶，我問他說，你在說什麼，他
　　說聽說你在花蓮很黑耶，他要我拿合約書出來，我說甲乙雙
　　方各有一份，你怎麼會來看我的呢？他說那你敢不敢全面停
　　工，我回說為什麼我們會不敢停工，後來他就叫被上訴人的
　　弟弟在我辦公室錄影錄音，好像要威脅我就範，之前被上訴
　　人就叫我改東改西，我做很多工程都沒有加價，段文龍沒有
　　說「如果」，他說要錄影錄音我就請警察來了，這是幾分鐘
　　的事情而已。我師傅說18日之後過約4天，他要去拿東西，
　　看到那工地的前後都用鐵皮封死，鐵皮旁邊還貼一張：本工
　　程已經終止，禁止進入。大概今年10月10日經他們同意要拆
　　版模我們才有去拆版模過等語（原審9號卷第53、57頁反面
    至58頁）。又證人段文龍於原審證稱：我目前從事建築管理
　　，曾在北市府建管處總工程司室擔任工程員，現在已經退休
　　。107年8月18日我有與被上訴人去上訴人花蓮辦公室，我有
　　問上訴人是否可以帶我們去他的公司談一下工程的事情，上
　　訴人同意，上訴人開車導往我們去他公司。上訴人發現我之
　　前工作的性質後他就拒絕了。我們一進上訴人辦公室後先瀏
　　覽他辦公室的設備，我是說他對這本件工程的裝修報價錢有
　　點黑，上訴人脾氣就起來了，所以上訴人他應該知道我有工
　　程背景。我沒有叫上訴人停工吧，我沒有這個權利。是上訴
　　人講的，我說有爭議的話，工程就要暫時中止，上訴人直接
　　的反應好像是認為我們要停工，我是有聽到上訴人說，你們
　　可以停工、我也可以停工，我印象是上訴人就直接叫他工人
　　停工，還沒開始溝通等語在卷（原審9號卷第58頁）。 
　⑵由上開兩造及證人之陳述內容，並參酌不爭執事項㈢兩造間LI
    NE簡訊對話資料，可知107年8月18日被上訴人及其友人即證
    人段文龍等人曾至上訴人花蓮辦公室，兩造與段文龍於該處
    就系爭工程發生言語爭執，之後兩造間即互傳上開簡訊內容
    等情。又由證人段文龍上開證述內容觀之，其就發生爭執之
    當下雖證稱「我沒有叫被告停工吧，我沒有這個權利。是上
    訴人講的，我說有爭議的話，工程就要暫時中止」，而否認
    有要上訴人停工之情，另被上訴人則稱「段文龍說如果我們
    這邊要停工，請上訴人算一下，這只是段文龍自己的意思，
    而且只是如果」，另上訴人則稱被上訴人與段文龍當時就是
    要上訴人停工等語，兩造所述雖有不同，然被上訴人當時倘
    本未有要上訴人停工之意，又何必特地找證人段文龍前往上
    訴人辦公室質疑其工程價金。另衡以上訴人於事發後立即傳
    簡訊予被上訴人稱「您先無理在先-跟您報告一下，您剛才
    朋友要我們停工」等語（原審9號卷第164頁），足見系爭工
    程應係由被上訴人先行要求停工。再者，被上訴人雖稱系爭
    工程為兩造合意終止，然由上訴人先傳之「請甲方業主於下
    周一107年8月20日，做出回應－利於本工程公司後續決斷作
    業，感謝。告知：若甲方於周一無任何回覆，本工程公司將
    於周二寄出存證信函，並於周二開始進行工程結算並令本工
    程公司法顧進行解約求償動作」內容，僅為請被上訴人表示
    如何處理停工後之事宜，並未有請被上訴人就是否要合意終
    止系爭承攬契約之意為回覆，故被上訴人於隔日再傳「針對
    你我之間簽訂的工程契約，由於您（乙方）無法溝通協議，
    經您書面意思表示「工程終止」，本人（甲方）同意」等語
    ，上訴人當時既尚未有提出任何被上訴人所謂之書面意思表
    示終止合約之資料予被上訴人，上訴人則是在被上訴人表示
    停工後仍不斷表示其並未違約，一切均按契約施作，且表示
    係被上訴人多次片面更改、違約等語(不爭執事項㈢⒊)，顯見
    上訴人於系爭工程並非無繼續施工或有與被上訴人合意終止
    之意，被上訴人上開之簡訊內容自難認係與上訴人達成系爭
    承攬契約合意終止之情，況且，倘兩造確實為合意終止系爭
    契約，則審酌系爭工程之總報酬高達3,306,265元(未稅)，
    兩造於合意終止時，竟未就終止後要如何處理系爭工程雙方
    間之權利義務關係有何約定，顯不合常情。是以，系爭工程
    應認係被上訴人即定作人單方終止而非兩造合意終止。
  ⒊至於被上訴人另稱因上訴人有上開違約情形且拒絕改善，故
    被上訴人已依民法第495條規定解除系爭承攬契約等語，惟
    查被上訴人就上訴人有違約情形及已催告上訴人修補等情並
    未舉證以實其說，故其此部分之主張自亦不足採憑。
  ⒋綜上，系爭承攬契約應為被上訴人即定作人於107年8月19日
    單方終止而非兩造合意終止無訛。
  ㈢依據系爭鑑定書所列完成比例及計價方式應可採信：
　⒈系爭工程經原審囑託花蓮縣建築師公會鑑定結果：經以現場
    完成工程項目為計算依據，已完成及埋設無法目視部分，則
    以建築技術成規及一般工程慣例工法為依據核算其材料之使
    用數量；工項價格部分，皆參考原承攬契約書及一般市場行
    情為估價依據，另有關原加蓋工程結構方式鋼骨構造變更為
    鋼筋混凝土構造物，因材料工項數量已不同而無法類比，故
    採原承攬合約金額與現況完成之工項工程造價作為完成比例
    之計算依據。據此估計如附件所示現況完成之工項費用估價
    表計算系爭工程完成部分之金額應為480,480元等情，有該
    會鑑定報告書一份附卷可參。
　⒉上訴人雖主張此等計算方式有誤，並自行委託訴外人即禾欣
    工作室就系爭工程為「施工項目之圖面復原及數量計算」，
    並依其鑑定報告，已完成施作工項之實際金額為829,986元
    ，應較系爭鑑定書更為可採等語。然經鑑定機關指定之實際
    鑑定本件之建築師吳金能於原審到庭陳述：「一般工程未完
    成的就地結算都是用工料價值比例計算，因為未完成之工程
    就是沒有辦法使用，所以不能以完成之體積或面積計算。如
    果工程的約定更加詳細，完成的部分到底用了多少的工及料
    都是可以計算出來，因此再與契約約定之金額作出比例就是
    工程完成進度。一般公共工程也是用這樣方式來做未完成結
    算，爭議也會比較少，因為這樣到底用了多少工及料都可以
    明確計算。本件亦使用此方式計算，只是本件唯一比較特殊
    是契約項目二到四項有做變更，所以當時鑑定時此部分我是
    用RC工料價值對比契約約定之金額計算出工程進度。」等語
    明確(原審8號卷二第40至49頁)。
　⒊且經本院將兩造所提關於禾欣工作室曾湘妍製作之鑑定報告
    所生疑義，函詢花蓮縣建築師公會，經該會函覆略以：該禾
    欣工作室鑑定報告是以還原「應完成工項」及「已完成工項
    」之方式計算完工比例，並以「已完成工項」除以「應完成
    工項」計算本件完工比例，此種鑑定確實應有詳細的工料單
    價分析表才能正確採用，在資料全無之情況下(按系爭承攬
    契約之工程預算表內容並無單價分析表)，此種鑑定方法會
    有爭議及失去準確性；至於該鑑定報告將人員機具拆除部分
    ，區分「工區拆除棄運」(70%)、「工整理」(30%)，在工程
    慣例應無如此的比例關係，分配比例有疑義。另外將1樓後
    區廚房RC結構部分，區分「地坪開挖及回填」(10%)、「PC
    打底」(10%)、「預拌混凝土」(30%)、「鋼筋彎紮及組立」
    (30%)、「板模組立」(20%)；就1樓後區廚房牆面部分，區
    分「預拌混凝土」(37.5%)、「鋼筋彎紮及組立」(37.5%)、
    「板模組立」(25%)；2樓後區加蓋鐵皮屋部分(以原有鋼結
    構體、浴室部分以砌紅磚計算），區分「紅磚砌牆」(15%)
    、「1:3水泥沙漿」(5%)、「歐式壁板牆板」(60%)、「屋頂
    礦纖板」(20%)；鋁門窗部分，區分「窗扇訂製完成」(30%)
    、「窗框裝設」(50%)、「窗扇裝設」(20%)；水電部分，區
    分1、2樓原室內部分(各為30%)及1、2樓後方新建部分(各為
    20%)；水泥灌漿作業，區分「基礎灌漿」(33%)、「1樓結構
    灌漿」(33%)、「2樓結構灌漿」(33%)等工項之內部小工項
    之比例分配，在建築工程慣例較少去做這樣的工程分配，確
    實的工程預算是要核算圖說之數量及工料單價分析表，二者
    相乘才是正確的工程預算，如上之各項比例關係，依工程慣
    例確實少用。另外鋼板大門部分，因已裝設門框完成，可以
    算工程進度確實達70%左右(非80%)，但工程費用計算，就只
    能依完成數量估價。建築工程爭議鑑定，確實應親赴現場，
    實際丈量現況尺寸計算施作數量，這是一般建築工程鑑定之
    慣例，只依平面圖及照片為鑑定基礎，會產生鑑定結果之落
    差等語，有該公會110年5月18日110花建師建字第049號函在
    卷可稽(本院3號卷第247至251頁)。上訴人提出之鑑定報告
    既有上開瑕疵，即難以憑採。
  ⒋本院認原審鑑定人以現場完成部分之工料價值計算完成價值
    作為系爭工程完成部分就地結算之金額，應屬合理，上訴人
    主張應直接以工程完成之比例作評估，並提出曾湘妍製作之
    鑑定報告佐證，然依其所採之方式顯較鑑定人所使用之方式
    更不明確，何況未完成之工程，對定作人而言，即無法使用
    ，亦據實際實施鑑定之吳金能建築師到庭陳述甚詳且屬合理
    可採，是上訴人此部分之主張自無足採。本院認原審鑑定人
    已將鑑定過程、方法、結果均詳載於系爭鑑定書，應屬可信
    。
　⒌從而，本件上訴人所完成部分之金額為480,480元，應堪認定
    。至上訴人所稱關於板模費用、鋁門窗部分並未估價，惟實
    際鑑定人吳金能建築師亦陳述：現場板模已經清掉，也只有
    看到門框，但未見門扇，所以沒有辦法僅以照片估價，伊只
    鑑定現場有的東西等語，並有鑑定時現場照片附鑑定書可稽
    ，此部分即難為上訴人有利之認定。
  ㈣本件上訴人就已完成之工程項目及因被上訴人終止系爭承攬
    契約所受損害合計為791,327元，被上訴人前已給付上訴人1
    ,000,000元，已逾本件上訴人得向被上訴人請求之金額，上
    訴人從再請求被上訴人給付，上訴人請求被上訴人給付951,
    603元及法定利息即無理由，應予駁回：
　⒈按工作未完成前，定作人得隨時終止契約。但應賠償承攬人
　  因契約終止而生之損害，民法第511條定有明文。又系爭承
    攬契約第19條第1項約定：甲方（即被上訴人）之終止合約
    權：㈠工程未完成前甲方得隨時終止合約，但應賠償乙方（
    即上訴人）所生之損害。
　⒉本件系爭工程，係由被上訴人單方終止，業經本院認定如前
    。是以上訴人依民法第511條之規定，請求被上訴人賠償因
    終止而生之損害即上訴人原就工程完成所應得之利潤，於法
    即屬有據，而前開鑑定書就建築工程之市場行情與慣例認建
    築工程完成後之承攬報酬率約為總工程款百分10至12（未稅
    ）皆為合理，有系爭鑑定書可參。是本院同原審之認定，系
    爭工程上訴人之合理工程報酬率以百分之11計算應屬合理。
    從而本件上訴人依民法第511條向被上訴人得請求因契約終
    止所生之損害應為310,847元（計算式：（3,306,365－480,4
    80）×11%＝310,847，元以下四捨五入）。
  ⒊從而，本件上訴人就已完成之工程項目及因被上訴人終止系
　  爭合約所受損害合計為791,327元（計算式480,480＋310,84
　  7＝791,327）。又被上訴人前已給付上訴人1,000,000元，
　  為兩造所不爭，已逾本件上訴人得向被上訴人請求之金額，
　  是被上訴人抗辯業已溢付，上訴人無從再請求被上訴人給付
    等語，即屬有據。從而，上訴人請求被上訴人給付951,603
    元及法定利息即無理由，應予駁回。 　
  ㈤被上訴人依民法第179條規定，可請求上訴人返還溢付工程款
    208,673元：
  ⒈二人互負債務，而其給付種類相同，並均屆清償期者，各得
    以其債務，與他方之債務，互為抵銷。無法律上之原因而受
    利益，致他人受損害者，應返還其利益。雖有法律上之原因
    ，而其後已不存在者，亦同。民法第334條第1項前段、第17
    9條定有明文。
  ⒉被上訴人前已給付上訴人100萬元之系爭工程款(不爭執事項㈤
    )，承上，上訴人就已完成之系爭工程項目及因被上訴人終
    止系爭承攬契約所受損害合計為791,327元（計算式：480,4
    80＋310,847＝791,327），已如前述。上訴人欲就此對被上訴
    人之債務行使抵銷，故抵銷後，被上訴人依民法第179條規
    定，尚得請求上訴人返還溢付之工程款208,673元（計算式
    ：100萬元－791,327元＝208,673元）。
六、綜上所述：
  ㈠就本院3號事件部分：本件因被上訴人片面終止系爭合約，經
    核算後，被上訴人應給付上訴人就已完成之系爭工程項目及
    因被上訴人終止系爭承攬契約所受損害合計為791,327元，
    又因被上訴人已先給付100萬元之工程款予上訴人，為兩造
    所不爭，已逾上訴人得向被上訴人請求之金額，是被上訴人
    抗辯業已溢付，上訴人無從再請求被上訴人給付等語，即屬
    有據。從而，上訴人請求被上訴人給付951,603元及法定利
    息即無理由，應予駁回。原審為上訴人敗訴之判決，復因其
    假執行之聲請失所附麗，一併駁回，並無不合。上訴意旨指
    摘原判決不當，求予廢棄改判，為無理由，應予駁回。
　㈡就本院6號事件部分：上訴人就已完成之系爭工程項目及因被
    上訴人終止系爭承攬契約所受損害合計為791,327元，上訴
    人就被上訴人前已給付之1,000,000元行使抵銷後，被上訴
    人依民法第179條規定尚得請求上訴人返還208,673元之溢付
    工程款。從而，被上訴人依民法第179條規定，請求上訴人
    給付其208,673元，及自107年11月1日起至清償日止，按年
    息5%計算之利息等，自屬正當，應予准許。從而原審就此為
    上訴人敗訴之判決，並依聲請為准、免假執行之宣告，並無
    不合。上訴意旨指摘原判決此部分不當，求予廢棄改判，為
    無理由，應駁回其上訴。
七、本件事證已臻明確，兩造其餘攻擊防禦方法暨舉證，經審酌
    後認與判決結果不生影響，爰不一一論列，併此敘明。
八、據上論結，本件簡家森所提上訴均為無理由，依民事訴訟法
    第449條第1項、第78條，判決如主文。
中　　華　　民　　國　　111 　年　　10　　月　　20　　日
                  民事庭審判長法  官  林慧英
                              法  官  謝昀璉
                              法  官  李水源
以上正本係照原本作成。
本件不得上訴。
中　　華　　民　　國　　111 　年　　10　　月　　27　　日
　　　　　　　　　　　　　　　書記官  徐文彬
附件：　　　　　　　　　　　　　　　
項次 工程項目  單位 數量 單價 報價  備註 1 全區整理及拆除運棄  式 1.00 135,000 135,000   2 安全圍籬  ㎡ 20.58 600 12,348   3 砌紅磚(壹樓)  式 1.00 67,520 67,520   4 鋼板門(120×250)  扇 0.35 38,800 13,580   5 鋁窗(240×150)  扇 0.35 15,200 5,320   6 鋁窗(118×155)  扇 1.05 8,900 9,345   7 外牆洗石子  ㎡ 23.27 850 19,780   8 鋼筋彎紮與組立  Kg 1958.91 27 52,891   9 2000ps1預拌混擬土打底  m³ 4.77 1,850 8,825   ⒑ 3000ps1預拌混擬土澆置  m³ 10.57 2,200 23,254   ⒒ 污水處理設施(開挖、埋管)  座 1.00  50,000 50,000   ⒓ 地樑模板工程  ㎡ 33.24 380 12,631   ⒔ 砌紅磚(後方廁所)  塊 1619.00 28 45,332   ⒕ 1：3MT粉刷打底  ㎡ 30.97 250 7,743   ⒖ 地坪開挖棄土(含回填)  m³ 25.46 350 8,911   ⒗ 水電配管線(簡易)  式 1.00 8,000   8,000    小計     480,480   新臺幣：肆拾捌萬肆佰捌拾元